【裁判字號】    97,訴,377
【裁判日期】    970526
【裁判案由】    違反妨害兵役治罪條例
【裁判全文】
臺灣彰化地方法院刑事判決               97年度訴字第377號
公  訴  人  臺灣彰化地方法院檢察署檢察官
被      告  甲○○
上列被告因違反妨害兵役治罪條例案件，經檢察官聲請簡易判決
處刑（96年度偵緝字第644 號），本院彰化簡易庭認不宜逕以簡
易判決處刑（97年度彰簡字第80號），移由本院改依通常程序審
理，本院依簡式審判程序，判決如下：
    主    文
甲○○後備軍人意圖避免臨時召集處理，居住處所遷移，無故不
依規定申報，致使臨時召集令無法送達，累犯，處有期徒刑肆月
，如易科罰金，以新臺幣壹仟元折算壹日；減為有期徒刑貳月，
如易科罰金，以新臺幣壹仟元折算壹日。
    事    實
一、甲○○曾因妨害兵役案件，經本院於民國（下同）95年4 月
    17日以95年度彰簡字第228 號判決判處有期徒刑3 月，得易
    科罰金確定，經入監執行後，已於96年3 月26日執行完畢。
    甲○○戶籍地址在彰化縣和美鎮○○里○○路198 巷4 號，
    詎其於同年3 月間，因位於上址之房地經法院拍賣而遷出上
    開處所，前往彰化市居住後，竟無故不依規定申報，致使彰
    化縣後備指揮部所發，指定其應於96年5 月21日，前往臺中
    縣清水鎮○○路114 號空軍912 指揮部報到之臨時召集令，
    無法送達。其係後備軍人，原設籍於彰化縣和美鎮○○里○
    ○路198 巷4 號，明知居住處所遷移，應依戶籍法規定辦理
    申報，竟意圖避免臨時召集，於96年4 月遷出前開住所後，
    無故未依戶籍法規定申報，致使彰化縣後備司令部所發，指
    定應於96年5 月21日前往空軍912 指揮部（臺中縣清水鎮○
    ○路114 號）報到之臨時召集令，無法送達。
二、案經彰化縣後備指揮部移請臺灣彰化地方法院檢察署檢察官
    偵查起訴。
    理    由
一、除被告所犯為死刑、無期徒刑、最輕本刑為3 年以上有期徒
    刑之罪或高等法院管轄第1 審案件者外，於前條第1 項程序
    進行中，被告先就被訴事實為有罪之陳述時，審判長得告知
    被告簡式審判程序之旨，並聽取當事人、代理人、辯護人及
    輔佐人之意見後，裁定進行簡式審判程序；除簡式審判程序
    及簡易程序案件外，第1 審應行合議審判，刑事訴訟法第27
    3 條之1 第1 項、第284 條之1 分別定有明文。本件被告甲
    ○○所涉係死刑、無期徒刑、最輕本刑為3 年以上有期徒刑
    之罪或高等法院管轄第一審案件以外之罪，並於本院行準備
    程序時均就被訴事實為有罪之陳述，本院合議庭依前揭規定
    ，經評議結果，裁定改由受命法官獨任行簡式審判程序，合
    先敘明。
二、上開事實，業據被告甲○○於本院訊問、準備程序及審理中
    坦承不諱（見本院97年度訴字第377 號卷第91-93 、101 、
    106 、107 頁），且查：
（一）按人民有依法律服兵役之義務，此為憲法第20條所明定。
      而兵役制度及其相關之兵員召集、徵集如何實施，憲法並
      無明文規定，有關人民服兵役、應召集之事項及其違背義
      務之制裁手段，應由立法機關衡酌國家安全、社會發展之
      需要，以法律定之。妨害兵役治罪條例第10 條第1 項第3
      款規定後備軍人居住處所遷移，無故不依規定申報者，即
      處以刑事罰，係為確保國防兵員召集之有效實現，維護後
      備軍人召集制度所必要。其僅課予後備軍人申報義務，並
      未限制其居住遷徙之自由，與憲法第10條之規定尚無違背
      。同條例第10條第3項 規定後備軍人犯第1 項之罪，致使
      召集令無法送達者，按召集種類於國防安全之重要程度分
      別依同條例第5 條、第6條 規定之刑度處罰，乃係因後備
      軍人違反申報義務已產生妨害召集之結果，嚴重影響國家
      安全，其以意圖避免召集論罪，仍屬立法機關自由形成之
      權限，與憲法第23條之規定亦無牴觸。至妨害兵役治罪條
      例第10條第3 項雖規定致使召集令無法送達者，以意圖避
      免召集論，但仍不排除責任要件之適用，乃屬當然（司法
      院大法官會議釋字第517 號解釋意旨參照）。次按遷出戶
      籍管轄區3 個月以上，應為遷出登記。由他戶籍管轄區域
      遷入3 個月以上，應為遷入登記。在同一戶籍管轄區域內
      變更住址，應為住址變更登記。戶籍登記之申請，向當事
      人戶籍所在地之戶政事務所為之。但遷出登記得向遷入地
      戶政事務所為之，戶籍法第20條第1 項、第21條第1 項、
      第22條、第28條分別定有明文。苟已遷移原居住處所而未
      為戶籍之登記申報，則有關政府機關送達之文書（包含法
      院送達之文書、後備司令部送達之各種召集令），將因寄
      送原居住處所而無法實際送達本人，乃國人所熟知之常識
      。
（二）並有彰化縣後備指揮部96年臨時召集未到人員法辦查詢名
      冊1 紙、彰化縣和美地政事務所96年12月17日和地一字第
      0960007688號函、97年2 月20日彰和戶字第09 70000478
      號函各1 紙、彰化縣警察局和美分局訪查紀錄表影本2 紙
      、彰化縣後備指揮部列管後備軍人參加召集未按戶籍地居
      住亦未申報戶籍遷移調查表1 紙、移送法辦年籍表1 紙、
      臨時召集令影本1 份、報告書1 紙、動員召集令送達照片
      影本2 張、被告歷年戶籍遷徙資料3 份等件在卷可稽（見
      臺灣彰化地方法院檢察署96年度偵緝字第644 號卷第33、
      38、40、41頁，96年度偵字第7064 號 卷第4-7 頁，本院
      97年度訴字第377 號卷第27-30 頁）。而被告原戶籍地建
      物座落第號之土地，於94年間即經本院依法拍賣、移轉土
      地所有權予拍定人等情，亦經本院職權調閱本院民事庭93
      年度執字第4617號卷後，核對無訛。是認被告任意性之自
      白核與事實相符，本案事證明確，被告犯行堪以認定，應
      予依法論科。
三、按妨害兵役治罪條例第10條第1 項第3 款、第3 項之罪，以
    後備軍人意圖避免召集處理，居住處所遷移，無故不依規定
    申報，致使召集令無法送達，為其成立要件。次按後備軍人
    有戶籍遷出入或住址變更申報之義務，後備軍人管理規則第
    7 條第2 款定有明文。核被告甲○○意圖避免臨時召集，於
    96年4 月遷出原戶籍住所後，無故未依戶籍法規定申報，致
    使彰化縣後備司令部所發之臨時召集令，無法送達之行為，
    係犯妨害兵役治罪條例10條第3 項、第1 項第3 款之罪，應
    依同條例第5 條科刑。查被告前因妨害兵役案件，經本院於
    95年4 月17日以95 年度彰簡字第228 號判決判處有期徒刑3
    月，得易科罰金確定，經入監執行後，已於96年3 月26日執
    行完畢，有臺灣高等法院被告前案紀錄表1 份在卷可憑，其
    於受有期徒刑之執行完畢，5 年以內故意再犯本件有期徒刑
    以上之罪，為累犯，應依刑法第47條第1 項加重其刑。爰審
    酌被告居住處所遷移，無故不依規定申報，致使臨時召集令
    無法送達，破壞後備軍人召集制度之有效時限，然事後終能
    坦承犯行等一切情狀，處以如主文所示之刑，並依刑法第41
    條第1 項前段，諭知易科罰金之折算標準。末查，被告居住
    所遷移、無故不依規定申報之時間係96年4 月間，因記憶上
    之有限性，無法明確指述確切之日期，經被告於本院訊問及
    審理時陳稱綦詳（見本院97 年度訴字第377 號卷第92、107
    頁），是依罪疑為有利於被告解釋之原則，應認前開行為之
    時點係發生於96年4 月24日之前；參以中華民國96年罪犯減
    刑條例已於96年7 月16日施行，而本件被告所犯之罪係在96
    年4 月24日以前，且並無中華民國96年罪犯減刑條例所定不
    適用減刑之情形，故應依該條例第2 條第1 項第3 款、第7
    條、第9 條之規定，就被告之宣告刑諭知減得之刑，並諭知
    易科罰金之折算標準。
據上論斷，應依刑事訴訟法第452 條、第273 條之1 第1 項、第
299 條第1 項前段，妨害兵役治罪條例第10條第3 項、第1 項第
3 款、第5 條，刑法第11條前段、第47條第1 項、第41條第1 項
前段，中華民國96年罪犯減刑條例第2 條第1 項第3 款、第7 條
、第9 條，判決如主文。
本案經檢察官莊佳瑋到庭執行職務。
中    華    民    國    97    年    5     月    26    日
                     刑事第三庭       法  官  林秉暉
以上正本證明與原本無異。
如不服本判決，應於判決送達後10日內，向本院提出上訴書狀，
上訴書狀應「敘述具體上訴理由」，並按他造當事人之人數附繕
本。「切勿逕送上級法院」。
中    華    民    國    97    年    5     月    27    日
                                      書記官  梁高賓
附錄本案論罪科刑法條全文：
妨害兵役治罪條例第10條
後備軍人意圖避免召集處理有下列行為之一者，處1 年以下有期
徒刑、拘役或科新臺幣9 萬元以下罰金：
一  離營歸鄉無故不依規定報到，或重複申報戶籍者。
二  拒絕依規定調查，或體格檢查不到者。
三  居住處所遷移，無故不依規定申報者。
國民兵犯前項第3 款之罪者，處6 月以下有期徒刑、拘役或科新
臺幣3 萬元以下罰金。
後備軍人犯第1 項之罪或國民兵犯前項之罪，致使召集令無法送
達者，以意圖避免召集論；分別依第5 條或第6 條科刑。
妨害兵役治罪條例第5條
意圖避免動員召集或臨時召集，而有下列行為之一者，處5 年以
下有期徒刑：
一  捏造免役、除役、轉役、緩召、逐次召集或儘後召集原因者。
二  毀傷身體者。
三  緩召、逐次召集或儘後召集原因消滅後，無故逾三十日未自動
    申報者。
四  拒絕接受召集令者。
五  應受召集，無故逾入營期限二日者。
六  使人頂替本人應召者。


司法院資訊處製作；財團法人民間司法改革基金會備份。
